最高法院刑事判決　　　　　　　　　　　　　　　九十三年度台上字第四一三八號
　　上　訴　人　甲○○
　　　　　　　　　　　　（另案在臺灣臺北監獄執行）
右上訴人因違反毒品危害防制條例案件，不服臺灣高等法院中華民國九十三年五月十
八日第二審判決（九十二年度上訴字第一三三五號，起訴案號：臺灣臺北地方法院檢
察署九十一年度偵字第六八二四號），提起上訴，本院判決如左：
    主  文
原判決撤銷，發回臺灣高等法院。
    理  由
本件原判決認定上訴人甲○○明知ＭＤＡ與Ｋ他命係毒品危害防制條例分別列管之第
二級毒品或第三級毒品，不得非法販賣，竟意圖營利，於民國九十一年三月十九日晚
間，在臺北市萬華區爵士藍調ＰＵＢ，向真實姓名年籍不詳、綽號「阿欽」之成年男
子，以ＭＤＡ一顆新台幣（下同）二百元、Ｋ他命一罐五百元之價格，購買總價二萬
元之ＭＤＡ、Ｋ他命一批，意圖在上開ＰＵＢ內，以ＭＤＡ一顆二百五十元、Ｋ他命
一罐七百元之價格，販售ＭＤＡ、Ｋ他命予不特定之第三人。嗣於同年四月十九日下
午一時三十分許，由臺北市政府警察局刑事警察大隊警員持搜索票至臺北市○○區○
○街九巷十六號上訴人住處搜索，當場扣得如原判決附表編號一至編號六所示ＭＤＡ
四顆、Ｋ他命二十一瓶、分裝瓶一百五十一個、夾鍊袋五十四個、電子磅秤一台及帳
冊一本等情。因將第一審分別論處上訴人連續轉讓第二級毒品及連續轉讓第三級毒品
罪刑之判決撤銷，改判論處上訴人販賣第二級毒品罪刑（處有期徒刑七年），固非無
見。
惟查：（一）除刑事訴訟法有特別規定外，已受請求之事項未予判決者，其判決當然
違背法令，為該法第三百七十九條第十二款所明定。依起訴書犯罪事實欄記載：「甲
○○明知ＭＤＡ與Ｋ他命業經毒品危害防制條例列為第二級毒品、第三級毒品管制，
不得非法販賣，竟意圖營利並基於概括犯意，先於九十一年三月十九日晚間，在臺北
市萬華區爵士藍調ＰＵＢ，向真實年籍不詳、綽號『阿欽』之成年男子，以ＭＤＡ一
顆二百元、Ｋ他命一罐五百元之價格，購買總價二萬元之ＭＤＡ、Ｋ他命一批。嗣並
自當日晚十一時許起，在上開ＰＵＢ內，以ＭＤＡ一顆二百五十元、Ｋ他命一罐七百
元之價格，連續販售ＭＤＡ、Ｋ他命與不特定之第三人。嗣於同年四月十九日下午一
時三十分許，經臺北市政府警察局刑事警察大隊警員持搜索票，至臺北市○○區○○
街九巷一六號甲○○住處搜索時，當場扣得ＭＤＡ四顆、Ｋ他命二十一瓶、Ｋ他命分
裝瓶一百五十一個、夾鍊袋五十四個、電子秤一台及販賣毒品記事簿一本等物」，則
上訴人自九十一年三月十九日晚十一時許起，至同年四月十九日止，先後多次在臺北
市萬華區爵士藍調ＰＵＢ內，以ＭＤＡ一顆二百五十元、Ｋ他命一罐七百元之價格，
販售ＭＤＡ、Ｋ他命與不特定第三人等犯行，顯在起訴範圍內（該部分事實，復與原
審論罪科刑部分，有裁判上一罪關係），原判決就該部分事實，是否構成犯罪，未予
裁判，自有已受請求之事項未予判決之違法。（二）有罪判決書所記載之犯罪事實，
為論罪科刑適用法律之基礎，故凡於適用法律有關之重要事項，必須詳加認定，明確
記載，然後於理由內敘明犯罪事實所憑之證據及認定之理由，始足為適用法律之依據
。若事實未有此記載，而理由加以說明，為理由失其依據。如事實有此記載，理由未
予說明，則為理由不備，按諸刑事訴訟法第三百七十九條第十四款規定，其判決當然
為違背法令。又刑罰法令關於沒收之規定，兼採職權沒收主義與義務沒收主義。職權
沒收，係指法院就屬於被告所有，供犯罪所用、預備用或因犯罪所得之物，仍得本於
職權斟酌是否宣告沒收，例如刑法第三十八條第一項第二款、第三款、第三項前段等
規定屬之。義務沒收，則又可分為絕對義務沒收與相對義務沒收。前者指凡法條有：
「不問屬於犯人與否，沒收之」之特別規定者屬之，法院就此等物品是否宣告沒收，
無斟酌餘地，除已證明滅失者外，不問屬於犯人與否或有無查扣，均應宣告沒收，例
如刑法第三十八條第一項第一款、第二項、第二百條、第二百零五條、第二百零九條
、第二百十九條、第二百六十六條第二項、毒品危害防制條例第十八條第一項前段等
規定屬之；後者，供犯罪所用、預備用或因犯罪所得，以屬於被告所有者為限，始應
予以沒收，故法文內有意省略：「不問屬於犯人與否」之條件，例如毒品危害防制條
例第十九條第一項前段規定是。原判決以扣案之電子秤一台、夾鏈袋五十四個、分裝
瓶一百五十一個、帳冊一本，係上訴人所有，供犯罪所用之物，而依毒品危害防制條
例第十九條第一項規定宣告沒收。惟事實欄並未認定該等沒收物，屬於上訴人所有，
自不足為適用沒收法則之依據。又夾鏈袋五十四個、分裝瓶一百五十一個，若尚未供
裝置擬販售之海洛因之用，應屬供犯罪預備之物，不得依毒品危害防制條例第十九條
第一項規定宣告沒收。原判決就此未加審認、調查，致此部分事實不明，本院無從為
該部分適用沒收法則是否妥當之法律上判斷。再依原判決事實認定，上訴人僅有意圖
營利於九十一年三月十九日晚間，在臺北市萬華區爵士藍調ＰＵＢ，向真實姓名年籍
不詳、綽號「阿欽」之成年男子，以ＭＤＡ一顆二百元、Ｋ他命一罐五百元之價格，
購買總價二萬元之ＭＤＡ、Ｋ他命一批，意圖在上開ＰＵＢ內，販售予不特定第三人
之行為。則上訴人既未將購入之ＭＤＡ或Ｋ他命轉售予他人，而扣案帳冊內，又無九
十一年三月十九日曾販入價值二萬元ＭＤＡ或Ｋ他命之記載（該帳冊內標明日期者，
祇記載四月九日至四月十九日，另未標明日期者，似亦無法判定是否有該次交易，見
偵查卷第二五頁、第二六頁），從而扣案帳冊，縱令屬上訴人所有，惟其是否係供本
件犯罪所用之物，仍待釐清。以上各點，上訴意旨雖未指摘，惟俱屬本院得依職權調
查之事項，應認原判決有撤銷發回更審之原因。
據上論結，應依刑事訴訟法第三百九十七條、第四百零一條，判決如主文。
中　　　華　　　民　　　國　　九十三　　年　　　八　　　月　　 十二 　　日
                              最高法院刑事第一庭
                                  審判長法官  施　文　仁
                                        法官  林　永　茂
                                        法官  蕭　仰　歸
                                        法官  林　茂　雄
                                        法官  呂　永　福
      右正本證明與原本無異
                                              書  記  官
中　　　華　　　民　　　國　　九十三　　年　　　八　　　月　　 十八 　　日
                                                                        Ａ
